【裁判字號】    99,上訴,852
【裁判日期】    990519
【裁判案由】    毒品危害防制條例
【裁判全文】
臺灣高等法院刑事判決                 99年度上訴字第852號
上  訴  人  臺灣桃園地方法院檢察署檢察官
上  訴  人  甲○○
即  被  告
選任辯護人  翁偉傑律師
上列上訴人因被告違反毒品危害防制條例等案件，不服臺灣桃園
地方法院98年度訴字第1085號，中華民國99年1 月20日第一審判
決（起訴案號：臺灣桃園地方法院檢察署97年度偵字第21266 號
、24648號、98年度偵字第599號），提起上訴，本院判決如下：
    主  文
原判決關於販賣第一級毒品暨應執行部分均撤銷。
甲○○販賣第一級毒品，處有期徒刑拾伍年貳月，販賣第一級毒
品海洛因所得新臺幣壹仟元沒收，如全部或一部不能沒收時，以
其財產抵償之。
其他上訴駁回。
    事  實
一、甲○○明知海洛因為毒品危害防制條例所管制之第一級毒品
    ，不得販賣、持有，竟意圖營利，並基於販賣第一級毒品海
    洛因之犯意，於民國（下同）97年8 月間某日，在桃園縣中
    壢市○○○路○ 段31號之某公寓內，將其先前以低價向不詳
    姓名之人購入之毒品海洛因1 包，以新臺幣（下同）1,000
    元之代價販賣予乙○○。嗣於同日下午5 時35分許，為警在
    其位於桃園縣中壢市○○○街26號2 樓住處前查獲，並經帶
    同甲○○進入住處後，扣得其另持有第一級毒品海洛因3 包
    （合計淨重1.51公克）、第二級毒品甲基安非他命16包（淨
    重16.9公克）（關於甲○○持有第一級、第二級毒品部分，
    業經原審判處有期徒刑6 月，經甲○○上訴本院後，撤回上
    訴確定）及葡萄糖1 包、電子磅秤1 台、提撥器1 支、分裝
    袋6 只及行動電話4 具，始悉上情。
二、案經桃園縣政府警察局中壢分局及楊梅分局報請臺灣桃園地
    方法院檢察署檢察官偵查起訴。
    理  由
壹、程序方面：
一、被告以外之人，於審判外之言詞或書面陳述，除法律有規定
    者外，不得作為證據，刑事訴訟法第159 條第1 項定有明文
    。經查：證人傅保淵於警詢時之證詞，屬於被告以外之人，
    於審判外之言詞陳述，被告及辯護人既否認該陳述有證據能
    力，且查無其他例外得以之作為證據之各種情形，其所為之
    陳述，應無證據能力，但得作為彈劾其證詞之用。
二、按被告以外之人於審判外之陳述，雖不符刑事訴訟法第159
    條之1 至第159 條之4 之規定，而經當事人於審判程序同意
    作為證據，法院審酌該言詞陳述或書面陳述作成時之情況，
    認為適當者，亦得為證據；當事人、代理人或辯護人於法院
    調查證據時，知有刑事訴訟法第159 條第1 項不得為證據之
    情形，而未於言詞辯論終結前聲明異議者，視為有前項之同
    意，刑事訴訟法第159 條之1 、第159 條之5 第1 項、第2
    項分別定有明文。經查，本判決下列所引用前述以外之被告
    以外之人於審判外之陳述，檢察官及被告於本院言詞辯論終
    結前均未聲明異議，本院審酌上開證據資料製作時較無人情
    施壓或干擾，亦無不當取供，及證明力明顯過低之瑕疵，認
    以之作為證據應屬適當，故揆諸前開規定，認前揭證據資料
    有證據能力，合先敘明。
貳、實體方面：
甲、有罪部分（撤銷改判部分）：
一、訊據被告甲○○矢口否認有何販賣第一級毒品海洛因犯行，
    辯稱：伊並未於前開時地販賣海洛因予乙○○，伊並不認識
    、也未見過乙○○云云。經查：
（一）證人乙○○於警詢時證稱：伊有施用海洛因，伊施用海洛
      因之來源是向綽號「阿平」、「永平」之人所購買，伊可
      以指認綽號「阿平」或「永平」之人，警方提供之相片指
      認卡編號6 之人（甲○○、Ｚ000000000、63.08.05，即為
      綽號阿平之人），伊共向被告甲○○購買1 次海洛因，時
      間係於97年8 月間，在中壢市中原大學附近交易，購買1,
      000 元1 小包海洛因等語（見97年度偵字第24648 號卷第
      20頁至第21頁）；於98年1 月5 日檢察官偵訊時復證述：
      97年8 月間被告甲○○有賣毒品給伊，伊在警詢中確認是
      甲○○賣給伊的，因為警察有拿照片給伊指認，伊是透過
      綽號「阿文」之人認識甲○○，「阿文」帶伊去甲○○住
      處，地點在中原大學郵局附近之一棟大樓內。一開始伊問
      「阿文」有沒有毒品海洛因，「阿文」說沒有毒品海洛因
      ，並表示甲○○那邊有毒品，嗣「阿文」就帶伊去找甲○
      ○，這是伊與甲○○第一次見面，甲○○就當著阿文面前
      將毒品海洛因拿給伊，伊係向甲○○購買1,000 元之海洛
      因，後來伊經過中壢想要拿藥（即毒品海洛因）時，到甲
      ○○家按門鈴，但是沒有買成等語（見97年度偵字第2464
      8 號偵查卷第31頁至第32頁）；於原審審理時復證述：伊
      有去過被告甲○○住處，是一名綽號「阿文」之人帶伊去
      的，在警詢時所稱之「阿平」或「永平」即是在庭之被告
      甲○○。當天伊是透過「阿文」去甲○○住處向甲○○拿
      1,000 元之海洛因1 包等語（見原審卷第53頁反面至第54
      頁、第56頁），核其先後所證大致相符。另經原審勘驗證
      人乙○○上開檢察官偵訊錄影光碟（98年1 月5 日上午11
      時8 分於臺灣桃園地方法院檢察署第6 偵查庭）：「問：
      阿問你，甲○○什麼時候賣毒品給你呀？答：什麼時候？
      忘記了。問：忘記了？筆錄說在去年8 月，現在98年，這
      是去年，去年8 月，是不是？答：去年8 月... 問：阿你
      知道甲○○賣毒給你？你確定？答：確定呀！問：好，我
      問你喔，你怎麼認識甲○○的？答：經過綽號就阿文的..
      . 問：阿問你喔！你當初怎麼跟甲○○聯絡的？就是阿文
        介紹，你怎麼跟他聯絡的？打他手機？答：對呀！問：
      甲○○住哪裡？答：在中原那邊有郵局對面的一棟大樓。
      問：中原大學附近是不是？答：中原大學那邊有郵局呀，
      郵局的對面有一棟青青的大樓。問：你說夜市那邊喔？答
      ：有一條，那旁邊有一個游泳池嘛！游泳池... 郵局那邊
      。問：好，我問你后，你去他那個有其他人在嗎？答：其
      他人我不認識啊。問：有沒有嘛？答：有。問：有男有女
      ？答：都有。問：阿你也去那裡... 答：阿文帶我去的呀
      ！問：好，你買幾次啊？跟甲○○買幾次？買什麼毒品？
      答：就是經過... 海洛因呀！問：4 號嘛！買幾次？答：
      就阿文跟他拿的呀！都跟他拿的。問：你不是跟甲○○本
      人拿的嗎？答：是經過阿文手上拿給我的。問：一次嘛！
      答：對呀！問：阿我問你喔！經過阿文手中拿給你后，是
      阿文自己買，是你跟阿文買，阿文說... 是你跟甲○○買
      然後阿文幫他拿過來給你？幫甲○○拿給你？還是你問阿
      文有沒有貨，阿文說那這樣子他去調，然後跟甲○○拿？
      是哪一個？答：阿文說他沒東西，他說甲○○有。問：那
      你就叫他幫你跟甲○○調是不是？答：我不認識甲○○呀
      ！那時候不認識甲○○。問：可是那你那一次怎麼買的？
      你叫甲○○拿給你的？還是你打他的手機跟他拿的？還是
      怎麼樣？答：找阿文，阿文帶我過去的呀！問：不是，一
      開始是你跟誰調貨？答：一開始我找不到藥嘛，要阿文，
      透過阿文。問：一開始我叫... 怎麼樣？你跟阿文問他有
      沒有貨是不是？答：對呀！問：然後咧？答：對呀！去找
      甲○○啊！問：阿他要找甲○○還是你說你要... ？答：
      他啦！他要找啦！問：那時你認識甲○○嗎？答：不認識
      。問：他有提到這個人是不是？答：對呀！他沒有說甲○
      ○，他說阿平。問：他說阿平有是不是？阿平在賣是不是
      ？有后？他說阿平有在賣是不是？還是怎樣？他怎麼說？
      答：他說他有啦！問：這樣子喔，然後咧？答：就帶我去
      找他啊！問：然後咧？這是你第一次見到甲○○是不是？
      答：對呀！問：不是，見面之後咧？見面之後你把錢拿給
      阿文，然後拿給誰？答：我原本就拿給他呀！問：等下等
      下，你再說一遍。答：我說啊... 問：所以你第一次去有
      拿藥... 答：第一次阿文帶我去的，第二次就是我來中壢
      話找不到藥，我就順便看他有沒有，碰巧按一下這樣子。
      」等之內容（見原審卷第74頁至第79頁之勘驗筆錄），亦
      與證人乙○○於前揭偵查時之證詞相符一致，被告及辯護
      人亦對勘驗結果表示無意見（見原審卷第102 頁及其反面
      ）。另細繹證人上開警詢、偵查及原審審查理時之證詞，
      證人乙○○自偵訊至原審審理時，雖已10月有餘，且距其
      向被告甲○○購買毒品之時，已逾1 年有餘，惟互核其於
      偵查及原審審理時之證述，就其係透過綽號「阿文」之人
      獲得被告甲○○販毒之管道、其向被告甲○○購得海洛因
      之過程、地點、購得海洛因之數量、價格、被告甲○○住
      處附近之地標及特徵等情節，均明確且一致，並無相異，
      且係證人乙○○親身經歷之見聞，並非由該綽號「阿文」
      者傳述。徵之證人乙○○確有施用第一級毒品之前科紀錄
      ，有乙○○之本院被告前科紀錄表1 紙在卷可稽（見本院
      卷第84頁以下），益徵證人乙○○前揭所證並非子虛，可
      以採信。
（二）又按證人之陳述有部分前後不符，或相互間有所歧異時，
      究竟何者為可採，法院仍得本其自由心證予以斟酌，非謂
      一有不符或矛盾，即應認其全部均為不可採信；尤其關於
      行為動機、手段及結果等之細節方面，證人之證言有時亦
      有予渲染之可能；然其基本事實之陳述，若果與真實性無
      礙時，則仍非不得予以採信（最高法院74年台上字第1599
      號判例亦同此意旨）。且證人之記憶常隨時間之流逝，或
      與日常事務結合難免逐漸模糊或產生干擾，而人之記憶亦
      會因個人對事物之理解力、專注力、智識程度或年齡大小
      而有所差別，對於事情之細節更可能會因時間之經過而淡
      忘。關於被告甲○○交付毒品之經過，證人乙○○於偵查
      中明確證稱：被告甲○○係當著綽號「阿文」面前將海洛
      因交付予伊等情，並經原審勘驗屬實，業如前述，雖證人
      乙○○於原審審理時又改稱：當天伊沒有直接跟甲○○購
      買（毒品海洛英），伊是透過「阿文」過去甲○○住處跟
      甲○○拿毒品，當天係先拿1,000 元給「阿文」，伊有看
      到甲○○不曉得塞什麼東西給「阿文」，要走的時候，「
      阿文」就把東西拿給伊，伊現在可以確定係「阿文」將毒
      品交付給伊。因為是伊跟「阿文」一起過去的，當天有進
      到甲○○之套房，伊在套房看到有幾個人在裡面，「阿文
      」叫伊先在旁邊等候，但是並沒有叫伊出去，是叫伊先退
      到門旁邊，那還是在套房裡面，當天還沒有過去甲○○那
      邊就先交1,000 元給「阿文」，「阿文」才帶伊過去，在
      路上知道要去找之人是甲○○（即在庭的甲○○），「阿
      文」在路上有講等語（見原審卷第53頁反面至第58頁反面
      ），似否認係由被告甲○○直接交付毒品海洛英予伊手中
      等情，然仍明確表示係透過綽號「阿文」至被告住處向被
      告購買毒品海洛英，且確有看見被告有將「東西」交給「
      阿文」之舉動，而該「東西」就是毒品海洛因等情，至該
      包海洛因係由被告直接交付證人乙○○或係經由綽號「阿
      文」之人轉交予證人乙○○之細節，縱證人乙○○先後證
      述略有不一，亦不影響證人乙○○購得之毒品海洛因係源
      自被告之認定。至證人乙○○於本院審理時復又改稱：當
      日「阿文」帶伊至甲○○住處，伊並未與甲○○直接接觸
      ，伊先去找「阿文」，問「阿文」有無東西（即毒品海洛
      因），「阿文」表示沒有，嗣帶伊至甲○○住處，該處有
      很多人，伊有進入屋內，房子是呈L 型，但伊只有在門邊
      ，「阿文」要伊在那裡等候，「阿文」去與甲○○講話，
      講了一下話（中間大約隔了3 、40分鐘，因為他們在那邊
      施用毒品）之後，「阿文」也沒有對伊作任何表示，就說
      要帶伊去另一個地方，回到住處時，「阿文」始將毒品交
      給伊。當時到現場時，「阿文」不讓伊進去屋內，伊沒有
      看到「阿文」拿錢或任何現金給甲○○，房子是L 型的，
      伊站在L 型另外一邊，他們在裡面，他們有無交錢或交貨
      伊看不到，也不知道。後來「阿文」就說要到另一個地方
      找朋友，伊也沒有進去，又等候快一個小時，後來回到「
      阿文」住處，「阿文」才將毒品拿出來給伊，究竟「阿文
      」帶伊到甲○○處有無購買到毒品，伊不知道，伊有詢問
      「阿文」，「阿文」也沒跟伊講，伊不知「阿文」跟誰買
      毒品等語（見本院卷第69頁至第69頁反面），除否認被告
      有交付毒品予伊或「阿文」之行為外，甚而全然否認有於
      被告住處購得毒品海洛因之事實，並編織與以往所證截然
      不同之自被告住處離開後，又由綽號「阿文」帶往另一個
      可能取得毒品之不詳姓名之人處所之情事，顯係已權衡利
      害得失或受人干預之詞，其為迥護被告之意，至為明確。
      參以本院詢問證人乙○○於原審審理時所證：伊有看到甲
      ○○不知道塞什麼東西給「阿文」，要走的時候，「阿文
      」就把東西拿給伊等語，究竟「阿文」當時所交付予伊是
      何物時，證人乙○○竟回答「伊忘記了」等語（見本院卷
      第70頁），證人乙○○該日即是因欲施用毒品海洛因，苦
      無來源，經綽號「阿文」者引介始至被告住處購買毒品解
      癮，甚至事後並自行至被告住處欲購買毒品，其既能對當
      日赴被告住處之目的及其他經過情形均能記憶清晰，前後
      證述一致，惟獨對於自被告或經由綽號「阿文」手中轉交
      之物品失憶，顯不合理。是證人乙○○於原審、本院審理
      時與警詢及偵查時相異之證述，顯係有所隱瞞，應係迥護
      被告之詞，不足採信。至證人乙○○於本院審理時雖證述
      其於98年1 月5 日偵查作證時，因有施用毒品甲基安非他
      命，所以證述內容有錯誤云云（見本院卷第69頁反面），
      然證人乙○○於97年11月3 日因另案為警查獲後，即被羈
      押於臺灣桃園看守所，而於98年1 月10日轉入監服刑等情
      ，有證人乙○○之本院入監簡列表1 紙在卷可憑（見本院
      卷第59頁反面），而其於98年1 月5 日偵查作證時即於看
      守所羈押中，自不可能有因施用毒品毒癮發作而影響自由
      意志陳述之可能性存在，且上開偵訊錄影光碟（98年1 月
      5 日上午11時8 分於臺灣桃園地方法院檢察署第6 偵查庭
      ）經原審勘驗結果，於該詢問之過程中，證人乙○○回答
      時口齒清晰，思慮清楚，應答如流，語氣平和，未有不安
      、恐懼之語調之情況，詢問過程中；檢察官詢問之語氣亦
      平和，無恐嚇、威脅、利誘之口吻；筆錄製作過程中，檢
      察官提一問題由證人乙○○回答，由書記官紀錄，可清晰
      聽見敲擊鍵盤之聲音；錄音光碟對話內容與偵訊筆錄大致
      相同等情，有原審勘驗筆錄附卷可稽（見原審卷第79頁）
      ，自無證人乙○○所述因施用毒品而為錯誤陳述之情狀甚
      明。是被告上訴意旨：本件證人乙○○前述毒品交易過程
      僅係證人乙○○之臆測或傳聞證述，且證人乙○○之陳述
      係於施用毒品神智不清之情狀下所為云云，洵無可採。
（三）再者，證人即員警沈伯荃於原審審理時證稱：證人乙○○
      之筆錄是由伊所製作，筆錄是採一問一答之方式製作，經
      員警調閱楊梅毒品人口，供證人乙○○指認，證人乙○○
      主動指認其所稱「阿平」之人即為被告甲○○，證人乙○
      ○提到其向被告甲○○購毒之期間是97年8 月間，地點在
      中原大學附近等語（見原審卷第52頁至第53頁），且證人
      乙○○於原審審理時一再指認綽號「阿平」之人，即為在
      庭之被告甲○○（見原審卷第53頁反面），堪認證人乙○
      ○之指述，當無誤認之虞。此外，證人乙○○結稱與被告
      甲○○僅見過一次面，已如上述，衡以彼此並無何宿怨，
      當無甘冒偽證罪責之風險，而任意捏編構陷被告之理。甚
      且，被告甲○○於原審審理及本院審理時亦供承：伊認識
      綽號「阿文」之人，「阿文」知道當時伊住在中原大學附
      近，且有去過伊當時之住處，是在桃園縣中壢市○○○路
      ○ 段31號，該住處附近有郵局等語明確（見原審卷第48頁
      、第59頁；本院卷第70頁），而被告甲○○所稱之前開處
      所（桃園縣中壢市○○○路○ 段31號），確與私立中原大
      學（桃園縣中壢市○○路200 號）僅相距約1 公里（見原
      審卷第109 頁之地圖），附近確設有中壢普仁郵局（中壢
      1 支，址設桃園縣中壢市○○○路○ 段24號，見原審卷第
      107 頁之中華郵政全球資訊網頁資料、第109 頁），核與
      證人乙○○上開證述其向被告甲○○購毒之處在中原大學
      附近、附近有郵局等節相符一致，堪認證人乙○○上開證
      述自有憑據，足見被告所辯：伊從未見過證人乙○○云云
      ，並不足採。另參以員警於97年9 月29日至被告甲○○住
      處扣得白色粉末3 包，經送法務部調查局鑑定結果，確檢
      出第一級毒品海洛因成分（合計淨重1.51公克，空包裝總
      重1.18公克、純度1.95％、純質淨重0.03公克），有法務
      部調查局97年11月13日調科壹字第09723042580 號鑑定書
      1 紙在卷可參（見97年度偵字第21266 號偵查卷宗第92頁
      ），復佐以員警於被告甲○○上開住處同時扣得葡萄糖1
      包、電子磅秤1 台、提撥器1 支及分裝袋6 只，雖無積極
      證據證明係被告供犯本件販賣毒品海洛因予證人乙○○所
      用之物，惟益見被告平時即持有第一級毒品海洛因，且隨
      時得以上開物品秤重及分裝。至警方雖未於被告住處查獲
      本件販賣所得之現金，然因警方查獲之時間（即97年9 月
      29日）距被告販賣毒品予證人乙○○之時間（即97年8 月
      間某日）已間隔久遠，且新臺幣1,000 元現鈔係流通貨幣
      ，可即時使用，無須變賣或兌換，是於被告住處未查獲該
      販賣所得現金，核與常情無違；另綽號「阿文」既確有其
      人存在，被告既稱「阿文」為其友人，惟又無法提供「阿
      文」之年籍資料以供法院查證（見本院卷第70頁），則被
      告之辯護人以本件警方並未查扣現金1,000 元，及綽號「
      阿文」之人自始並未到案，即認被告並無販賣毒品海洛因
      之情事云云，尚不可採。是綜上各端，足認被告甲○○於
      前揭時地販賣第一級毒品海洛因命予證人乙○○，應堪認
      定。
（四）又被告雖否認販賣毒品海洛因，且對於其販入毒品海洛因
      之價格亦堅不吐實，致無法明確得知被告販賣毒品海洛因
      如何從中賺取之差價，惟按一般民眾普遍認知海洛因等毒
      品之非法交易，政府一向查禁森嚴且重罰不寬貸，衡諸常
      情，徜非有利可圖，絕無平白甘冒被嚴查重罰高度風險之
      理，從而，舉凡其有償交易除足反證其確係另基於某種非
      圖利本意之關係外，通常尚難因無法查悉其販入價格，作
      為是否高價賣出之比較，諉無營利之意思，阻卻販賣犯行
      之追訴（最高法院84年4 月18日84年度第三次刑事庭會議
      決議亦同此意旨）。經查，被告與證人乙○○並非舊識，
      而於案發時是第一次見面等情，已如前述，而政府查緝毒
      品至今仍雷厲風行，毒品價格仍居高不下，不可能有滯銷
      之情形，為眾所週知之事，則被告自不可能基於情誼或因
      毒品過剩而以原價或低於買入價額將毒品海洛因販賣予證
      人乙○○，本件既無從證明被告係基於非圖利之原因為前
      開交易，自應認為被告有圖利之意思而販賣毒品海洛因，
      附此敘明。
（五）綜上，本件事證明確，被告所辯無非畏罪卸責之詞，不足
      採信，其於上開時地販賣第一級毒品海洛因之犯行已堪認
      定，應依法論科。
二、新舊法之比較：
（一）按行為後法律有變更者，適用行為時之法律。但行為後之
      法律有利於行為人者，適用最有利於行為人之法律，修正
      後刑法第2 條第1 項定有明文。
（二）被告甲○○行為後，毒品危害防制條例於98年5 月20日經
      總統華總一義字第09800125141 號令修正公布第4 條、第
      11條、第11之1 條、第17條、第20條、第25條條文；並自
      公布後6 個月（即98年11月20日）施行（參酌98年6 月8
      日法務部法檢字第0980802279號函依同條例第36條規定，
      修正條文自公布後6 個月施行）。其中修正後該條例第4
      條第1 項將販賣第一級毒品得併科之法定罰金刑由1 千萬
      元以下提高為2 千萬元以下，比較新、舊法結果，自以修
      正前舊法之規定有利於被告，依刑法第2 條第1 項前段之
      規定，自應適用修正前之毒品危害防制條例第4 條第1 項
      之規定論處。
三、核被告甲○○所為，係犯修正前毒品危害防制條例第4 條第
    1 項之販賣第一級毒品罪。被告非法持有海洛因之低度行為
    ，為販賣之高度行為所吸收，不另論罪。另按刑事審判旨在
    實現刑罰權之分配的正義，故法院對有罪被告之科刑，應符
    合罪刑相當之原則，使輕重得宜，罰當其罪，以契合社會之
    法律感情，此所以刑法第57條明定科刑時應審酌一切情狀，
    尤應注意該條所列10款事項以為科刑輕重之標準，並於同法
    第59條賦予法院以裁量權，如認「犯罪之情狀可憫恕，認科
    以最低度刑仍嫌過重者，得酌量減輕其刑」，俾使法院就個
    案之量刑，能斟酌至當。而刑法第59條規定犯罪之情狀可憫
    恕者，得酌量減輕其刑，其所謂「犯罪之情狀」，與同法第
    57條規定科刑時應審酌之一切情狀，並非有截然不同之領域
    ，於裁判上酌減其刑時，應就犯罪一切情狀（包括第57條所
    列舉之10款事項），予以全盤考量，審酌其犯罪有無可憫恕
    之事由（即有無特殊之原因與環境，在客觀上足以引起一般
    同情，以及宣告法定低度刑，是否猶嫌過重等等），以為判
    斷（最高法院38年台上字第16號、45年台上字第1165號、51
    年台上字第899 號判例同此意旨）。本次被告甲○○販賣毒
    品之對象僅證人乙○○1 人，所販賣之數量非多，與其他販
    毒集團動輒販賣數量達數百、甚或逾千公克以上之毒品並可
    獲得厚利之情形比較，所生危害社會治安情形仍有差距，其
    惡性尚非重大不赦，若處被告以毒品危害防制條例第4 條第
    1 項所規定之法定最低本刑無期徒刑，認應與社會永久隔絕
    ，仍嫌過重，實屬情輕法重，在客觀上尚足以引起一般之同
    情，尚有堪資憫恕之處，自非不得依客觀之犯行與主觀之惡
    性二者加以考量其情狀有無可值憫恕之處，爰依刑法第59條
    規定，就其所犯販賣第一級毒品罪酌減其刑。
四、原審認被告罪證明確，因而論罪科刑，固非無見。惟查：（
    一）販賣毒品罪須以營利為目的購入毒品或復行賣出始足當
    之，原審僅認被告以1,000 元之價格將毒品海洛因販售予證
    人乙○○，惟對於被告如何基於營利意圖之販賣情節未予認
    定，自嫌疏漏。（二）關於被告於97年9 月29日被查扣之葡
    萄糖1 包、電子磅秤1 台及提撥器1 支，並無證據證明為被
    告販賣毒品海洛因所用之物，原審僅以上開物品可供被告隨
    時秤重及分裝毒品海洛因，即認屬被告本次販賣毒品所用之
    物，自嫌速斷。（三）新修正之毒品危害防制條例第4 條，
    係自98年5 月20日修正公布後6 個月（即98年11月20日）施
    行，已如前述，原審認上開條文應自係自同年月22日施行（
    惟於同判決，就被告持有毒品部分，又認毒品危害防制條例
    第11條於98年5 月20日修正公布，並於98年11月20日施行，
    顯有矛盾），亦有誤會。被告上訴意旨，仍執前詞，否認犯
    罪，固無理由，惟原判決既有前揭可議之處，自應由本院將
    原判決關於被告販賣第一級毒品暨應執行部分均予以撤銷改
    判。爰審酌被告甲○○本身有施用毒品之惡習，明知第一級
    毒品海洛因對於人體有莫大之戕害，竟漠視毒品之危害性，
    為圖一己私利，向他人購入海洛因後販售予他人牟利，嚴重
    危害國民及自己身心健康與社會風氣，兼衡被告所販賣之毒
    品數量尚少，獲利應屬有限，及其犯罪之動機、目的、手段
    ，犯罪後之態度等一切情狀，改量處如主文第2 項所示之刑
    。又被告販賣第一級毒品海洛因之所得為1,000 元，為被告
    本件犯罪所得之財物，應依毒品危害防制條例第19條第1 項
    規定宣告沒收，如全部或一部不能沒收時，以其財產抵償之
    ；至扣案葡萄糖1 包、電子磅秤1 台、提撥器1 支及行動電
    話4 具（門號：0000000000、0000000000、0000000000、00
    00000000號），均非違禁物，且亦無積極證據證明係供被告
    為本件犯罪或預備犯罪所用之物，爰不為沒收之諭知，亦併
    此敘明。
乙、無罪部分（駁回上訴部分）：
一、公訴意旨另以：被告甲○○明知海洛因及甲基安非他命係毒
    品危害防制條例所列管之第一、二級毒品，非經許可，不得
    擅自販賣，竟於97年8 月15日下午4 時許在桃園縣中壢市○
    ○○路附近之85度C 咖啡店前，基於販賣第一級毒品海洛因
    及第二級毒品甲基安非他命之犯意，分別以5,000 元之代價
    販賣第一級毒品海洛因及第二級毒品安非他命予傅保淵，並
    收取現金10,000元。因認被告甲○○就此部分另涉犯毒品危
    害防制條例第4 條第1 項、第2 項販賣之第一級、第二級毒
    品罪嫌等語。
二、按犯罪事實應依證據認定之，無證據不得認定犯罪事實；又
    不能證明被告犯罪者，應諭知無罪之判決，刑事訴訟法第15
    4 條第2 項、第301 條第1 項分別定有明文。又事實之認定
    ，應憑證據，如未能發現相當證據，或證據不足以證明，自
    不能以推測或擬制之方法，為裁判基礎；且認定不利於被告
    之事實須依積極證據，苟積極證據不足為不利於被告事實之
    認定時，即應為有利於被告之認定；另認定犯罪事實所憑之
    證據，雖不以直接證據為限，間接證據亦包括在內，然而無
    論直接證據或間接證據，其為訴訟上之證明，須於通常一般
    之人均不致有所懷疑，而得確信其為真實之程度者，始得據
    為有罪之認定，倘其證明尚未達到此一程度，而有合理之懷
    疑存在，無從使事實審法院得為有罪之確信時，即應由法院
    諭知被告無罪之判決（最高法院40年台上字第86號、30年上
    字第816 號、76年台上字第4986號判例同此意旨）。
三、公訴人認被告甲○○涉嫌前揭犯行，無非以（一）被告甲○
    ○之供詞。（二）證人傅保淵之證詞。（三）扣案之毒品、
    電子磅秤、各式他人之證件及被告以他人名義使用之電話4
    具等，資為論據。惟訊據被告甲○○堅詞否認涉有上開犯行
    ，辯稱：伊並無販賣毒品予傅保淵，係傅保淵先前有出售1
    支勞力士手錶予伊，因伊不知道該錶之真假，而將該錶送請
    他人鑑定，惟於鑑定期間因伊為警查獲，傅保淵以為伊要侵
    占該手錶而不歸還，所以產生嫌隙稱等語。經查：
（一）證人傅保淵於警詢時固證稱：伊於97年8 月15日在桃園縣
      中壢市○○○路85度C 咖啡店前向被告甲○○購買海洛因
      5,000 元及甲基安非他命5,000 元。伊向被告購買過很多
      次，詳細次數伊忘記了，被告之行動電話為0000000000號
      ，伊與被告並無仇恨等語（見97年度偵字第24648 號卷第
      15頁至第16頁），惟檢察官於偵查中未就此部分予以繼續
      偵查即依證人傅保淵前揭警詢陳述將被告予以起訴，惟於
      原審審理時，證人傅保淵則改稱：伊認識在庭之被告甲○
      ○，伊於97年9 月21日警詢時提及被告販賣毒品之筆錄並
      不實在，因該時伊正在提藥，且伊之前有拿1 支勞力士手
      錶給被告向其借錢，被告說要拿去驗明真假，後來伊就找
      不到被告，因被告未將手錶歸還，始因怨恨而指被告販毒
      ，其實並無此事等語（見原審卷第60頁反面至第62頁），
      核與被告前揭所辯相符。是互核證人傅保淵於警詢及原審
      審理時之證詞，就是否有向被告購買毒品一事，先後證詞
      相互矛盾，且證人傅保淵確有因手錶之事與被告互有嫌隙
      ，則證人傅保淵前於警詢之證詞是否可信，自有可疑。再
      經本院傳喚證人即傅保淵於案發時居住處之房東丙○○，
      其於本院審理時亦證述：伊見過被告甲○○1 、2 次，伊
      於97年間有將房子借給傅保淵暫住，伊有向傅保淵表示不
      用付租金，但要支付水電費，傅保淵有向伊表示他有拿1
      支手錶給被告甲○○抵押借錢，要付伊水電費等語明確（
      見本院卷第70頁反面至第71頁），益徵被告甲○○上開辯
      詞尚非無稽。此外，衡以證人傅保淵於原審審理時結證其
      與被告甲○○僅係一般交情之朋友云云，是其自無甘冒偽
      證罪追訴之危險而為虛偽陳述之動機，反觀證人傅保淵警
      詢之陳述毋經具結，而不受偽證罪追訴之危險，證人傅保
      淵因被告甲○○取走其手錶而不歸還產生之嫌隙，欲於警
      詢中虛偽陳述而誣陷被告甲○○販毒，並非絕不可能，自
      難僅因證人傅保淵於警詢之指述，而遽認被告有販賣第一
      級、第二級毒品予傅保淵之犯行。
（二）綜上所述，本件依據公訴人所提出之前開證據不足以證明
      被告甲○○有何公訴意旨所指販賣第一級、第二級毒品予
      證人傅保淵之犯行。此外，復查無其他積極之證據足以證
      明其有上開販賣第一級毒品、第二級毒品之行為，揆諸前
      開說明，不能證明被告甲○○此部分之犯罪，自應為被告
      無罪之諭知。
四、原審以此部分不能證明被告甲○○犯罪，而判決被告無罪，
    其認事用法，並無違誤，檢察官上訴意旨，以：本件證人傅
    保淵就被告販賣毒品之時間、地點，於警詢時證述綦詳，嗣
    證人於審理時翻異前詞，證稱伊製作筆錄有提到被告販賣毒
    品之警詢筆錄內容並不實在，因那時伊正在提藥，且因被告
    有手錶沒還伊，因而有仇恨，所以才亂回答，其實沒有這回
    事。伊拿給被告勞力士手錶，是為了要跟被告借錢，被告說
    要拿去驗，問看看該錶之真偽，後來就找不到被告云云。然
    證人傅保淵先說與被告有仇怨而亂回答，後又稱提藥神智不
    清等語，衡情，神智不清應不會記仇報復，是證人之警詢筆
    錄內容不實之原因究竟為何，已有疑義。況由警詢筆錄觀之
    ，證人對於購買毒品之時間、地點、數量均能清楚交代，其
    稱神智不清云云自屬不實。原審雖衡以證人傅保淵於審理時
    所述，其與被告甲○○僅像一般交情之朋友，自無虛偽陳述
    而甘冒偽證罪追訴危險之動機，然傅保淵於審理時亦稱「（
    問：你不是說跟甲○○不熟，為何拿錶給他週轉？）因為還
    是有相當交情，我們有幾個月的時間都在一起。」，是以證
    人傅保淵在無任何擔保或書據下，尚將價值1 萬元之手錶交
    給被告持有，其稱當時與被告有相當交情自屬有據，且亦陳
    稱向被告催討後，被告有表示要還，但不久後就被抓了，益
    徵證人傅保淵當時即知曉被告無法依約返還之不得已原因，
    是以證人傅保淵與被告之交情，怎可能僅因借錶不還之微小
    恩怨，就因此誣指被告有販賣毒品之重罪，故證人傅保淵於
    原審審理時之證述顯不合常理，不足採信。證人傅保淵於警
    詢當日之陳述，係在其甫因竊盜案件為警查獲時所為，較少
    受外力干擾，相較證傅保淵人於原審審理中到庭證述時，因
    被告在場，證人倘為如前於警詢所述被告販賣第二級毒品之
    證述，將不利於被告，若被告因此成罪，足使被告受7 年以
    上有期徒刑、無期徒刑之重罪，證人恐有因此得罪被告，而
    遭受報復之虞，且證人因被告提供毒品施用受惠，衡情更難
    期待證人在被告面前供證其真實毒品來源，再者，證人即詢
    問傅保淵之員警陳英傑到庭證稱：傅保淵自己回答向甲○○
    購買毒品之時、地、數量等語，足認證人傅保淵於警詢中之
    陳述，依其客觀外在環境之情況，應較為可信，原審逕採證
    人於審理中之證詞，認定被告並無販賣安非他命之犯行自嫌
    速斷。惟查：施用毒品者毒癮發作時，是否均會達意思不清
    之程度，自因人而異，縱有提藥之情形發生，亦未必全然不
    能回答問題或完全無法思考，而證人傅保淵於原審審理時所
    述其於警詢證述時有提藥之情狀，是否屬實，並無證據可資
    證明，若根本並無其事，其自可能因與被告有仇隙，而挾怨
    誣指被告。另依證人傅保淵前揭所述，縱其與被告有幾個月
    之交情屬實，惟其與被告相處之時間亦非甚長，是否以此短
    短幾個月之交情，而願意承受偽證罪追訴之危險，亦有可疑
    。再證人傅保淵於警詢時所為之證詞，係經警方提供照片指
    認卡要求證人指認等情，有該警詢筆錄可稽（見97年度偵字
    第24648 號卷第15頁），而證人傅保淵與被告確有債權債務
    糾紛，已如前述，縱認該手錶價額非甚鉅，然若證人傅保淵
    確有挾怨報復之意圖，趁機順勢為虛偽之指認，亦與常情無
    違，難認其指認之罪名與其糾紛之輕重，有何必然之關連。
    至上訴意旨所述：證人於警詢當日之陳述，係在其甫因竊盜
    案件為警查獲時所為，較少受外力干擾，相較證人於本件審
    理中到庭證述時，因被告在場，證人倘為如前於警詢所述被
    告販賣第二級毒品之證述，將不利於被告，若被告因此成罪
    ，足使被告受7 年以上有期徒刑、無期徒刑之重罪，證人恐
    有因此得罪被告，而遭受報復之虞，且證人因被告提供毒品
    施用受惠，衡情更難期待證人在被告面前供證其真實毒品來
    源云云，僅屬臆測，亦不得逕為被告不利之認定。又證人陳
    英傑（即詢問傅保淵之員警）固於原審審理時到庭證稱證人
    傅保淵自己回答向甲○○購買毒品之時、地、數量等語，然
    證人陳英傑本身即為製作該筆錄之承辦員警，此關乎該警詢
    筆錄製作之過程，是否有何威脅、誘導之情事，證人陳英傑
    本無可能為相反之證述，除證人陳英傑之證詞外，復無其他
    積極證據可認證人傅保淵於警詢所為之陳詞，確屬真實，基
    於「罪疑利益歸於被告」原則，自應為被告甲○○有利之認
    定。況刑事訴訟法第161 條已於91年2 月8 日修正公布，修
    正後同條第1 項規定：檢察官就被告犯罪事實，應負舉證責
    任，並指出證明之方法。因此，檢察官對於起訴之犯罪事實
    ，應負提出證據及說服之實質舉證責任。倘其所提出之證據
    ，不足為被告有罪之積極證明，或其闡明之證明方法，無從
    說服法官以形成被告有罪之心證，基於無罪推定之原則，自
    應為被告無罪判決之諭知（最高法院92年台上字第128 號判
    例亦同此意旨）。如前所述，檢察官於偵查中並未就證人傅
    保淵前揭警詢所述向被告購買毒品諸情節繼續追查，僅以證
    人傅保淵於警詢時唯一之證詞作為起訴之證據，而於原審迄
    本院審理時復未舉出其他證據證明，難認檢察官已盡舉證之
    責。綜上所述，檢察官執前事由提起本件上訴，並無理由，
    應駁回之。
據上論斷，應依刑事訴訟法第368 條、第369 條第1 項前段、第
364 條、第299 條第1 項前段，修正前毒品危害防制條例第4 條
第1 項、毒品危害防制第19條第1 項前段，刑法第2 條第1 項前
段、第11條、第59條，判決如主文。
本案經檢察官田炳麟到庭執行職務。
中    華    民    國    99    年    5     月    19    日
                  刑事第十四庭審判長法  官  陳志洋
                                    法  官  梁耀鑌
                                    法  官  謝靜恒
以上正本證明與原本無異。
如不服本判決，應於收受送達後10日內向本院提出上訴書狀，其
未敘述上訴之理由者並得於提起上訴後10日內向本院補提理由書
（均須按他造當事人之人數附繕本）「切勿逕送上級法院」。
                                    書記官  陳珮茹
中    華    民    國    99    年    5     月    19    日
附錄：本案論罪科刑法條全文
修正前毒品危害防制條例第4條第1項
製造、運輸、販賣第一級毒品者，處死刑或無期徒刑；處無期徒
刑者，得併科新臺幣1 千萬元以下罰金。

司法院資訊處製作；財團法人民間司法改革基金會備份。
